---
title: "Análisis Estadístico"
author: "Derek Martell"
output: pdf_document
---

# Descargamos librerías y la base de datos ya limpia

```{r setup, include=FALSE}
knitr::opts_chunk$set(error = TRUE)
library(tidyverse)
library(plm)
library(readxl)
library(psych)
library(naniar)
library(car)
library(corrplot)
library(ggplot2)
library(gridExtra)
    
#EN DATA SE COPIA LA DATA NUEVA
path ="C:/eco-poli/TRABAJO FINAL/CÓDIGO EN R/merged_df_sin_ecuador.csv"

df = read.csv(path)
    
```


# Ahora vamos a analizar 
```{r}
# Verificar nombres de variables
colnames(df)

# Revisar la estructura
glimpse(df)

# Número de países y años
length(unique(df$Country))
length(unique(df$Index.Year))
```

# 2. Estadísticos descriptivos
```{r}
describe(df[, c("capi", "art", "labor", "gdp", "Overall.Score")])

```

# 3. Visualización de distribuciones
```{r}
df %>%
  pivot_longer(cols = c(capi, art, labor, gdp, Overall.Score)) %>%
  ggplot(aes(x = value)) +
  geom_histogram(bins = 30, fill = "skyblue", color = "black") +
  facet_wrap(~name, scales = "free") +
  theme_minimal()

```
# Ralizamos los test de normalidad
```{r}
shapiro.test(df$capi)  # Solo si n < 5000
shapiro.test(df$art)
shapiro.test(df$labor)
shapiro.test(df$gdp)
shapiro.test(df$Overall.Score)
```


# 4. Transformación logarítmica
```{r}
df <- df %>%
  mutate(
    ln_gdp = log(gdp),
    ln_capi = log(capi),
    ln_art = log(art + 1),     # Se suma 1 en caso de ceros
    ln_labor = log(labor),
    ln_Overall.Score = log(Overall.Score)
  )
```


# 5. Visualización de distribuciones luego de las transformaciones
```{r}
df %>%
  pivot_longer(cols = c(ln_capi, ln_art, ln_labor, ln_gdp, ln_Overall.Score)) %>%
  ggplot(aes(x = value)) +
  geom_histogram(bins = 30, fill = "skyblue", color = "black") +
  facet_wrap(~name, scales = "free") +
  theme_minimal()
```
# Realizamos el test de normalidad
```{r}
shapiro.test(df$ln_capi)  # Solo si n < 5000
shapiro.test(df$ln_art)
shapiro.test(df$ln_labor)
shapiro.test(df$ln_gdp)
shapiro.test(df$ln_Overall.Score)
```


# 6. Visualización de series de tiempo





## 6.1. Visualización antes de la transformación

```{r}
ggplot(df, aes(x = Index.Year, y = gdp, color = Country)) +
  geom_line() +
  labs(title = "Evolución del PIB per cápita (log)") +
  theme_minimal()

ggplot(df, aes(x = Index.Year, y = art, color = Country)) +
  geom_line() +
  labs(title = "Evolución de los artículos per cápita (log)") +
  theme_minimal()

ggplot(df, aes(x = Index.Year, y = labor, color = Country)) +
  geom_line() +
  labs(title = "Evolución del labor per cápita (log)") +
  theme_minimal()

ggplot(df, aes(x = Index.Year, y = capi, color = Country)) +
  geom_line() +
  labs(title = "Evolución del capital per cápita (log)") +
  theme_minimal()

ggplot(df, aes(x = Index.Year, y = Overall.Score, color = Country)) +
  geom_line() +
  labs(title = "Evolución del Overall.Score (log)") +
  theme_minimal()
```

## 6.2. Visualización después de la transformación
```{r}
ggplot(df, aes(x = Index.Year, y = ln_gdp, color = Country)) +
  geom_line() +
  labs(title = "Evolución del PIB per cápita (log)") +
  theme_minimal()

ggplot(df, aes(x = Index.Year, y = ln_art, color = Country)) +
  geom_line() +
  labs(title = "Evolución de los artículos per cápita (log)") +
  theme_minimal()

ggplot(df, aes(x = Index.Year, y = ln_labor, color = Country)) +
  geom_line() +
  labs(title = "Evolución del labor per cápita (log)") +
  theme_minimal()

ggplot(df, aes(x = Index.Year, y = ln_capi, color = Country)) +
  geom_line() +
  labs(title = "Evolución del capital per cápita (log)") +
  theme_minimal()

ggplot(df, aes(x = Index.Year, y = ln_Overall.Score, color = Country)) +
  geom_line() +
  labs(title = "Evolución del Overall.Score (log)") +
  theme_minimal()
```


# 7. Visualización para heterogeneidad

##

```{r}

# install.packages("gplots") # Descomenta y ejecuta si no tienes gplots instalado
library(gplots)
library(dplyr) # Para usar el operador %>% si lo necesitas para otras operaciones
# Lista de las variables de tu modelo que quieres visualizar


variables_modelo <- c("gdp", "capi", "art", "labor", "Overall.Score")

# Asumiendo que tu variable de tiempo en 'df' se llama 'year'.
# ¡¡¡IMPORTANTE!!! Reemplaza 'df$year' si tu variable de tiempo tiene otro nombre.
time_variable <- df$Index.Year # O df$tu_nombre_de_variable_de_tiempo

# Bucle para generar un gráfico para cada variable
for (var_name in variables_modelo) {
  # Construye la fórmula: variable_actual ~ variable_de_tiempo
  formula_str <- paste(var_name, "~ time_variable")

  # Define el título del gráfico
  plot_title <- paste("Heterogeneidad de", var_name, "a lo largo del tiempo")

  # Define la etiqueta del eje Y (puedes personalizarla más si lo deseas)
  ylab_text <- paste(var_name)

  # Genera el gráfico
  plotmeans(
    as.formula(formula_str), # Convierte la cadena de texto a una fórmula
    data = df,               # Usa tu dataframe df
    main = plot_title,
    xlab = "Período (Año)", # Puedes cambiar "Año" por "Período" si tu variable no son años
    ylab = ylab_text,
    connect = FALSE,         # Para no conectar los puntos con líneas (útil si los años no son consecutivos o si los grupos son discretos)
    barwidth = 0.5,          # Ancho de las barras de los intervalos de confianza
    col = "steelblue",       # Color de los puntos y barras
    ccol = "darkblue"        # Color de las líneas que conectan la media (si connect=TRUE)
  )
}
```



## 7.1. Antes de la transformación

```{r}
boxplot(gdp ~ Country, data = df, main = "Distribución del PIB por país", las = 2)
boxplot(art ~ Country, data = df, main = "Distribución de los artículos", las = 2)

boxplot(labor ~ Country, data = df, main = "Distribución del trabajo", las = 2)

boxplot(capi ~ Country, data = df, main = "Distribución del capital", las = 2)
boxplot(Overall.Score ~ Country, data = df, main = "Distribución del Índice de Libertad", las = 2)
```


## 7.2. Después de la transformación (es decir en logaritmos)
```{r}
boxplot(ln_gdp ~ Country, data = df, main = "Distribución del PIB por país", las = 2)
boxplot(ln_art ~ Country, data = df, main = "Distribución de los artículos", las = 2)
boxplot(ln_labor ~ Country, data = df, main = "Distribución del trabajo", las = 2)
boxplot(ln_capi ~ Country, data = df, main = "Distribución del capital", las = 2)
boxplot(ln_Overall.Score ~ Country, data = df, main = "Distribución del Índice de Libertad", las = 2)
```

Con estos gráficos podemos intuir que vamos a tener que usar el modelo de efectos fijos.


# 8. Correlación y colinealidad

```{r}
# Seleccionar las variables de interés
data_for_pairs <- df %>%
  select(ln_gdp, capi, art, labor, Overall.Score)

# Crear el gráfico pairs básico
pairs(data_for_pairs)

```

Vamos a ver la matriz de correlación, entre 
```{r}

library(dplyr); library(tidyr); library(ggplot2)
# Matriz de correlación


df %>%
  select(ln_gdp, capi, art, labor, Overall.Score) %>%
  cor() %>%
  as.data.frame() %>%
  tibble::rownames_to_column("Var1") %>%
  pivot_longer(cols = -Var1, names_to = "Var2", values_to = "value") %>%
  ggplot(aes(Var1, Var2, fill = value)) +
  geom_tile(color = "black") +
  geom_text(aes(label = round(value, 2)), color = "white", size = 4) +
  scale_fill_gradient2(low = "red", mid = "white", high = "blue", midpoint = 0, limit = c(-1, 1), name = "Correlación") +
  coord_fixed() +
  labs(title = "Heatmap de Correlación", x = "", y = "") +
  theme_minimal() +
  theme(axis.text.x = element_text(angle = 45, hjust = 1), panel.grid.major = element_blank(), panel.grid.minor = element_blank(), plot.title = element_text(hjust = 0.5, face = "bold"))


# Se puede observar que hay una gran correlación entre ln_art y ln_labor


# Matriz de correlación
df %>%
  select(ln_gdp, ln_capi, ln_art, ln_labor, ln_Overall.Score) %>%
  cor() %>%
  as.data.frame() %>%
  tibble::rownames_to_column("Var1") %>%
  pivot_longer(cols = -Var1, names_to = "Var2", values_to = "value") %>%
  ggplot(aes(Var1, Var2, fill = value)) +
  geom_tile(color = "black") +
  geom_text(aes(label = round(value, 2)), color = "white", size = 4) +
  scale_fill_gradient2(low = "red", mid = "white", high = "blue", midpoint = 0, limit = c(-1, 1), name = "Correlación") +
  coord_fixed() +
  labs(title = "Heatmap de Correlación", x = "", y = "") +
  theme_minimal() +
  theme(axis.text.x = element_text(angle = 45, hjust = 1), panel.grid.major = element_blank(), panel.grid.minor = element_blank(), plot.title = element_text(hjust = 0.5, face = "bold"))




#Se mantiene la correlación con los logaritmos


# Por lo que borramos la variable art, y vemos que desaparece este problema de correlación 
# entre variables, luego haremos lo mismo con las pruebas VIF, y con la eliminación
# de una variable solucionaremos el problema

# Matriz de correlación, sin art
df %>%
  select(ln_gdp, capi, labor, Overall.Score) %>%
  cor() %>%
  as.data.frame() %>%
  tibble::rownames_to_column("Var1") %>%
  pivot_longer(cols = -Var1, names_to = "Var2", values_to = "value") %>%
  ggplot(aes(Var1, Var2, fill = value)) +
  geom_tile(color = "black") +
  geom_text(aes(label = round(value, 2)), color = "white", size = 4) +
  scale_fill_gradient2(low = "red", mid = "white", high = "blue", midpoint = 0, limit = c(-1, 1), name = "Correlación") +
  coord_fixed() +
  labs(title = "Heatmap de Correlación", x = "", y = "") +
  theme_minimal() +
  theme(axis.text.x = element_text(angle = 45, hjust = 1), panel.grid.major = element_blank(), panel.grid.minor = element_blank(), plot.title = element_text(hjust = 0.5, face = "bold"))


# Matriz de correlación, sin art (con log)
df %>%
  select(ln_gdp, ln_capi, ln_labor, ln_Overall.Score) %>%
  cor() %>%
  as.data.frame() %>%
  tibble::rownames_to_column("Var1") %>%
  pivot_longer(cols = -Var1, names_to = "Var2", values_to = "value") %>%
  ggplot(aes(Var1, Var2, fill = value)) +
  geom_tile(color = "black") +
  geom_text(aes(label = round(value, 2)), color = "white", size = 4) +
  scale_fill_gradient2(low = "red", mid = "white", high = "blue", midpoint = 0, limit = c(-1, 1), name = "Correlación") +
  coord_fixed() +
  labs(title = "Heatmap de Correlación", x = "", y = "") +
  theme_minimal() +
  theme(axis.text.x = element_text(angle = 45, hjust = 1), panel.grid.major = element_blank(), panel.grid.minor = element_blank(), plot.title = element_text(hjust = 0.5, face = "bold"))
  


# Matriz de correlación sin labor

df %>%
  select(ln_gdp, capi,art, Overall.Score) %>%
  cor() %>%
  as.data.frame() %>%
  tibble::rownames_to_column("Var1") %>%
  pivot_longer(cols = -Var1, names_to = "Var2", values_to = "value") %>%
  ggplot(aes(Var1, Var2, fill = value)) +
  geom_tile(color = "black") +
  geom_text(aes(label = round(value, 2)), color = "white", size = 4) +
  scale_fill_gradient2(low = "red", mid = "white", high = "blue", midpoint = 0, limit = c(-1, 1), name = "Correlación") +
  coord_fixed() +
  labs(title = "Heatmap de Correlación", x = "", y = "") +
  theme_minimal() +
  theme(axis.text.x = element_text(angle = 45, hjust = 1), panel.grid.major = element_blank(), panel.grid.minor = element_blank(), plot.title = element_text(hjust = 0.5, face = "bold"))


#Con logaritmos
df %>%
  select(ln_gdp, ln_capi,ln_art, ln_Overall.Score) %>%
  cor() %>%
  as.data.frame() %>%
  tibble::rownames_to_column("Var1") %>%
  pivot_longer(cols = -Var1, names_to = "Var2", values_to = "value") %>%
  ggplot(aes(Var1, Var2, fill = value)) +
  geom_tile(color = "black") +
  geom_text(aes(label = round(value, 2)), color = "white", size = 4) +
  scale_fill_gradient2(low = "red", mid = "white", high = "blue", midpoint = 0, limit = c(-1, 1), name = "Correlación") +
  coord_fixed() +
  labs(title = "Heatmap de Correlación", x = "", y = "") +
  theme_minimal() +
  theme(axis.text.x = element_text(angle = 45, hjust = 1), panel.grid.major = element_blank(), panel.grid.minor = element_blank(), plot.title = element_text(hjust = 0.5, face = "bold"))
 
```




# Hacemos la prubea de Varianza Inflada (VIF)

```{r}

# Primero mantenemos todas las variabkes

# VIF (con todos sin la transforamción del logaritmo)
modelo_vif <- lm(gdp ~ capi + art + labor + Overall.Score, data = df)
vif(modelo_vif)

# VIF (con la condición del logaritmo)
modelo_vif <- lm(ln_gdp ~ capi + art + labor + Overall.Score, data = df)
vif(modelo_vif)

# Observamos que están demasiado infladas, labor y art (son mayores a 5). Por lo que 
# Con esto veremos que es necesario eliminar una de las variables, para que la regresión
# no pierda significancia

# VIF (quitamos a labor, ya que está muy correlacionada con art)
modelo_vif <- lm(ln_gdp ~ capi + art  + Overall.Score, data = df)
vif(modelo_vif)
 # Con logaritmos
modelo_vif <- lm(ln_gdp ~ ln_capi + ln_art  + ln_Overall.Score, data = df)
vif(modelo_vif)


# VIF (quitamos a art, ya que está muy correlacionada con labor)
modelo_vif <- lm(ln_gdp ~ capi + labor + Overall.Score, data = df)
vif(modelo_vif)
 # Con logaritmos
modelo_vif <- lm(ln_gdp ~ ln_capi + ln_labor  + ln_Overall.Score, data = df)
vif(modelo_vif)

# Con esto vemos que se soluciona el problema de correlación entre las variables exógenas
```



# Hacemos las regresiones

## Con labor
### Pooled
```{r}
knitr::opts_chunk$set(error = TRUE)
reg_pool = plm(ln_gdp ~ capi+ labor+ Overall.Score, data = df, model = "pooling")
summary(reg_pool)


```


### Regresión de efectos fijos
```{r}

#ESTIMACIÖN DE EFECTOS FIJOS
reg_fe = plm(ln_gdp ~ capi+ labor+ Overall.Score, data = df, model = "within")
summary(reg_fe)


```

### Efectos Aleatorios
```{r}

#ALEATORIOS
reg_re = plm(ln_gdp ~ capi+ labor+ Overall.Score, data = df, model = "random")
# En caso no corra, cambiamos de método
#reg_re <- plm(gdp ~ capi + labor + Overall.Score, 
#              data = df, 
#              model = "random", 
#              random.method = "amemiya")
summary(reg_re)


```

# Validación del modelo

```{r}

#HIpotesis nula = se prefiere el modelo Pooled
#Hipotesis alternativa= se prefiere el modelo de efectod fijos
pFtest(reg_fe, reg_pool)
#Se rechaza la hipótesis nula

#Test de Hausman
phtest(reg_re, reg_fe)
#HA = REF_FE
#HO = REG_R
```

#Graficos

## Gráfico de residuos
### QQNORM
```{r}

# --- Gráfico Q-Q Normal para el modelo Pooled ---
# Extraer los residuos del modelo Pooled
residuos_pool <- residuals(reg_pool)

# Crear el gráfico Q-Q normal
qqnorm(residuos_pool, main = "Q-Q Normal de Residuos (Pooled)")
qqline(residuos_pool, col = "red") # Agrega la línea de referencia

# --- Gráfico Q-Q Normal para el modelo de Efectos Fijos ---
# Extraer los residuos del modelo de Efectos Fijos
residuos_fe <- residuals(reg_fe)

# Crear el gráfico Q-Q normal
qqnorm(residuos_fe, main = "Q-Q Normal de Residuos (Efectos Fijos)")
qqline(residuos_fe, col = "blue") # Puedes usar un color diferente si quieres

# --- Gráfico Q-Q Normal para el modelo de Efectos Aleatorios ---
# Extraer los residuos del modelo de Efectos Aleatorios
residuos_re <- residuals(reg_re)

# Crear el gráfico Q-Q normal
qqnorm(residuos_re, main = "Q-Q Normal de Residuos (Efectos Aleatorios)")
qqline(residuos_re, col = "green") # Otro color para diferenciarlos
```

### Residuos

```{r}

library(ggplot2) # Para gráficos más bonitos

# Para el modelo Pooled
library(broom)
aug_pool <- augment(reg_pool, df) # 'df' es tu conjunto de datos original
ggplot(aug_pool, aes(.fitted, .resid)) +
   geom_point() +
   geom_hline(yintercept = 0, lty = 2, color = "red") +
   labs(title = "Residuos vs. Valores Ajustados (Pooled)")

# Para el modelo de Efectos Fijos
aug_pool <- augment(reg_fe, df) # 'df' es tu conjunto de datos original
ggplot(aug_pool, aes(.fitted, .resid)) +
   geom_point() +
   geom_hline(yintercept = 0, lty = 2, color = "red") +
   labs(title = "Residuos vs. Valores Ajustados (Efectos Fijos)")

# Para el modelo de Efectos Aleatorios
aug_pool <- augment(reg_re, df) # 'df' es tu conjunto de datos original
ggplot(aug_pool, aes(.fitted, .resid)) +
   geom_point() +
   geom_hline(yintercept = 0, lty = 2, color = "red") +
   labs(title = "Residuos vs. Valores Ajustados (Efectos Aleatorios)")

```

## Valores predichos vs valores residuales

```{r}

# Para el modelo Pooled
plot(df$gdp, reg_pool$fitted.values,
     xlab = "GDP Real", ylab = "GDP Predicho",
     main = "Real vs. Predicho (Pooled)")
abline(a = 0, b = 1, col = "blue", lty = 2) # Línea de 45 grados

# Para el modelo de Efectos Fijos
plot(df$gdp, reg_fe$fitted.values,
     xlab = "GDP Real", ylab = "GDP Predicho",
     main = "Real vs. Predicho (Efectos Fijos)")
abline(a = 0, b = 1, col = "blue", lty = 2)

# Para el modelo de Efectos Aleatorios
plot(df$gdp, reg_re$fitted.values,
     xlab = "GDP Real", ylab = "GDP Predicho",
     main = "Real vs. Predicho (Efectos Aleatorios)")
abline(a = 0, b = 1, col = "blue", lty = 2)
```





## Con art
### Pooled
```{r}

reg_pool = plm(ln_gdp ~ capi+ art+ Overall.Score, data = df, model = "pooling")
summary(reg_pool)


```


### Regresión de efectos fijos
```{r}
#ESTIMACIÖN DE EFECTOS FIJOS
reg_fe = plm(ln_gdp ~ capi+ art+ Overall.Score, data = df, model = "within")
summary(reg_fe)


```

### Efectos Aleatorios
```{r}
#ALEATORIOS
reg_re = plm(ln_gdp ~ capi+art+Overall.Score, data = df, model = "random")

# En caso no corra, cambiamos de método

#reg_re <- plm(gdp ~ capi + art + Overall.Score, 
#              data = df, 
#              model = "random", 
#              random.method = "amemiya")
summary(reg_re)


```

# Validación del modelo

```{r}
#HIpotesis nula = se prefiere el modelo Pooled
#Hipotesis alternativa= se prefiere el modelo de efectod fijos
pFtest(reg_fe, reg_pool)
#Se rechaza la hipótesis nula

#Test de Hausman
phtest(reg_re, reg_fe)
#HA = REF_FE
#HO = REG_R
```

#Graficos

### QQNORM
```{r}
# --- Gráfico Q-Q Normal para el modelo Pooled ---
# Extraer los residuos del modelo Pooled
residuos_pool <- residuals(reg_pool)

# Crear el gráfico Q-Q normal
qqnorm(residuos_pool, main = "Q-Q Normal de Residuos (Pooled)")
qqline(residuos_pool, col = "red") # Agrega la línea de referencia

# --- Gráfico Q-Q Normal para el modelo de Efectos Fijos ---
# Extraer los residuos del modelo de Efectos Fijos
residuos_fe <- residuals(reg_fe)

# Crear el gráfico Q-Q normal
qqnorm(residuos_fe, main = "Q-Q Normal de Residuos (Efectos Fijos)")
qqline(residuos_fe, col = "blue") # Puedes usar un color diferente si quieres

# --- Gráfico Q-Q Normal para el modelo de Efectos Aleatorios ---
# Extraer los residuos del modelo de Efectos Aleatorios
residuos_re <- residuals(reg_re)

# Crear el gráfico Q-Q normal
qqnorm(residuos_re, main = "Q-Q Normal de Residuos (Efectos Aleatorios)")
qqline(residuos_re, col = "green") # Otro color para diferenciarlos
```

### Gráfico de residuos

```{r}
library(ggplot2) # Para gráficos más bonitos

# Para el modelo Pooled
library(broom)
aug_pool <- augment(reg_pool, df) # 'df' es tu conjunto de datos original
ggplot(aug_pool, aes(.fitted, .resid)) +
   geom_point() +
   geom_hline(yintercept = 0, lty = 2, color = "red") +
   labs(title = "Residuos vs. Valores Ajustados (Pooled)")

# Para el modelo de Efectos Fijos
aug_pool <- augment(reg_fe, df) # 'df' es tu conjunto de datos original
ggplot(aug_pool, aes(.fitted, .resid)) +
   geom_point() +
   geom_hline(yintercept = 0, lty = 2, color = "red") +
   labs(title = "Residuos vs. Valores Ajustados (Efectos Fijos)")

# Para el modelo de Efectos Aleatorios
aug_pool <- augment(reg_re, df) # 'df' es tu conjunto de datos original
ggplot(aug_pool, aes(.fitted, .resid)) +
   geom_point() +
   geom_hline(yintercept = 0, lty = 2, color = "red") +
   labs(title = "Residuos vs. Valores Ajustados (Efectos Aleatorios)")

```

## Valores predichos vs valores residuales

```{r}
# Para el modelo Pooled
plot(df$gdp, reg_pool$fitted.values,
     xlab = "GDP Real", ylab = "GDP Predicho",
     main = "Real vs. Predicho (Pooled)")
abline(a = 0, b = 1, col = "blue", lty = 2) # Línea de 45 grados

# Para el modelo de Efectos Fijos
plot(df$gdp, reg_fe$fitted.values,
     xlab = "GDP Real", ylab = "GDP Predicho",
     main = "Real vs. Predicho (Efectos Fijos)")
abline(a = 0, b = 1, col = "blue", lty = 2)

# Para el modelo de Efectos Aleatorios
plot(df$gdp, reg_re$fitted.values,
     xlab = "GDP Real", ylab = "GDP Predicho",
     main = "Real vs. Predicho (Efectos Aleatorios)")
abline(a = 0, b = 1, col = "blue", lty = 2)
```


