---
title: "Análisis de Datos Panel"
author: "Derek Martell"
date: "`r Sys.Date()`"
output: 
  pdf_document: 
    latex_engine: xelatex
    fig_crop: false
---


```{r setup, include=FALSE}
knitr::opts_chunk$set(echo = TRUE)
```
# Introducción
En este análisis se utiliza un modelo de datos panel para estudiar los determinantes del PIB per cápita en una muestra de países. Usaremos tres tipos de modelos: Pooled OLS, Efectos Fijos y Efectos Aleatorios, y luego evaluaremos cuál se ajusta mejor a los datos.
# Carga de librerías

```{r}
library(plm)      # Modelos de datos panel
library(readxl)   # Para lectura de archivos Excel (no usado aquí, pero puede ser útil)

```

# Importación de datos
```{r}
# Ruta del archivo CSV
path <- "C:/eco-poli/TRABAJO FINAL/CÓDIGO EN R/merged_df_sin_ecuador.csv"
df <- read.csv(path)

```

# Conversión a estructura panel
```{r}
df <- pdata.frame(df, index = c("Country", "Index.Year"))

```
- Se especifica que los datos están organizados por país y año.

# Análisis exploratorio
```{r}
hist(df$gdp, main = "Distribución de gdp", col = "skyblue")

```

- El histograma muestra la distribución del PIB per cápita. Suele ser sesgada, por lo que aplicamos una transformación logarítmica.

```{r}
df$lngdp <- log(df$gdp)
hist(df$lngdp, main = "Distribución de log(gdp)", col = "skyblue")

```

- El logaritmo ayuda a normalizar la distribución.

# Correlación entre variables explicativas

```{r}
cor(df[, c("capi", "art", "labor", "Overall.Score")])

```

- Se evalúa multicolinealidad. Correlaciones altas podrían afectar la estimación.

# VIF
```{r}
library(car)
# Creamos un modelo lineal simple (sin estructura de panel) solo para evaluar multicolinealidad
lm_model <- lm(gdp ~ capi + art + labor + Overall.Score, data = df)

# Calculamos el VIF
vif(lm_model)

```



# Modelo Pooled (OLS)
```{r}
reg_pool <- plm(lngdp ~ capi + art + labor + Overall.Score, data = df, model = "pooling")
summary(reg_pool)

```

- Asume que no hay efectos no observados entre países o años.

- Los coeficientes muestran el impacto marginal de cada variable sobre el PIB per cápita.

- No controla por heterogeneidad no observada.

# Modelo de Efectos Fijos
```{r}
reg_fe <- plm(lngdp ~ capi + art + labor + Overall.Score, data = df, model = "within")
summary(reg_fe)

```

- Controla por factores no observables que son constantes en el tiempo dentro de cada país.

- Ideal si creemos que existen características no medidas (como instituciones o cultura) que afectan al PIB.

- Se enfoca en las variaciones dentro de cada país.

# Modelo de Efectos Aleatorios
```{r}
reg_re <- plm(lngdp ~ capi + art + labor + Overall.Score, 
              data = df, 
              model = "random", 
              random.method = "amemiya")
summary(reg_re)

```
- Supone que las diferencias no observadas entre países no están correlacionadas con las variables explicativas.

- Más eficiente que FE si los supuestos se cumplen.

# Comparación de modelos
## Test F: ¿Pooled vs. Efectos Fijos?
```{r}
pFtest(reg_fe, reg_pool)

```
- H₀: El modelo Pooled es adecuado (sin efectos individuales).

- H₁: El modelo de Efectos Fijos es preferido.

- Si el valor p es bajo (p < 0.05), se rechaza H₀ ⇒ se prefiere Efectos Fijos.

## Test de Hausman: ¿Efectos Aleatorios vs. Efectos Fijos?
```{r}
phtest(reg_re, reg_fe)

```

- H₀: El modelo de Efectos Aleatorios es consistente.

- H₁: El modelo de Efectos Fijos es preferido.

- Si el valor p es bajo ⇒ hay correlación entre efectos no observados y las variables ⇒ usar FE.

# Conclusión
- Si ambos tests favorecen el modelo de Efectos Fijos, se concluye que existen efectos específicos de país que deben ser controlados.

- Si el Test de Hausman no rechaza H₀, Efectos Aleatorios es más eficiente.

- La elección final del modelo depende del resultado de las pruebas y del objetivo del análisis.



